【裁判字號】    99,易,174
【裁判日期】    990513
【裁判案由】    傷害
【裁判全文】
臺灣板橋地方法院刑事判決               99年度易字第174號
公  訴  人  臺灣板橋地方法院檢察署檢察官
被      告  甲○○
上列被告因傷害案件，經檢察官提起公訴（98年度偵續字第583
號），本院判決如下：
    主  文
甲○○無罪。
    理  由
一、公訴意旨略以：被告甲○○於民國98年3 月12日凌晨2 時許
    ，在臺北縣三重市○○路○ 段89巷2 號藍寶石卡拉OK店，遭
    告訴人丙○○催討債務，竟基於傷害之犯意，在該路段89巷
    口，徒手拉扯告訴人頭髮，咬其左手腕，並以腳踢告訴人下
    體，致告訴人受有左手、左胸、臉部擦傷等傷害，因認被告
    涉犯刑法第277 條第1 項傷害罪嫌。
二、按不能證明被告犯罪或其行為不罰者，應諭知無罪之判決，
    刑事訴訟法第301 條第1 項定有明文。次按對於現在不法之
    侵害，而出於防衛自己或他人權利之行為，不罰；但防衛行
    為過當者，得減輕或免除其刑，刑法第23條規定甚明。正當
    防衛係為保護自己或第三人之權利，對不法侵害行為所為之
    反擊，足使侵害者發生損害，故此項反擊之防衛行為，不得
    超越必要之限度，以免濫用。然防衛行為，僅以基於排除現
    在不法之侵害而不超越必要之程度為已足，不以出於不得已
    之行為為條件。至防衛行為是否過當，則應就防衛行為之實
    際情節、不法侵害之方法、強度及其危險性、攻擊或侵害之
    緩急情勢、防衛者本身之條件、可得使用之防衛工具、公序
    良俗等為斷，非僅以侵害法益與防衛法益之輕重為據。此外
    ，受侵害者有無其他委屈求全之方法，並無過分重視之必要
    。
三、訊據被告堅詞否認有何傷害犯行，辯稱：伊係因遭告訴人強
    拉、催討債務，始將之推開，而為正當防衛等語。經查：
  (一)按被告以外之人於審判外之言詞或書面陳述，除法律有規定
    者外，不得作為證據，刑事訴訟法第159 條第1 項定有明文
    。而被告以外之人於偵查中向檢察官所為之陳述，除顯有不
    可信之情況者外，得為證據，則為同法第159 條之1 第2 項
    所明定。茲證人即告訴人、證人乙○○於偵查中具結向檢察
    官所為陳述，雖係被告以外之人於審判外之陳述，然於本案
    並無顯不可信之情況，均應認有證據能力。
  (二)被告於98年3 月12日凌晨2 時許，在臺北縣三重市○○路○
    段89巷2 號藍寶石卡拉OK店之工作場所，遭告訴人催討債務
    ，互起口角，而於該路段89巷口發生肢體衝突之事實，業據
    被告於警詢、檢察官訊問及本院審理時坦承不諱。且證人即
    告訴人於檢察官訊問時具結證稱：「98年3 月12日2 點多的
    時候，被告在三重市○○路○ 段89巷的卡拉OK店打我，是因
    為金錢及感情的問題，她用指甲抓我的手，用腳踢我。」等
    語（見臺灣板橋地方法院檢察署98年度偵續字第583 號偵查
    卷宗第10頁) ，與證人乙○○於檢察官訊問及本院審理時具
    結證述：「是甲○○先動手的。」（見前揭偵查卷宗第11頁
    ) 、「……告訴人帶我去店裡唱歌，當時有見到甲○○……
    丙○○與甲○○在店裡沒有起衝突，只有講話，是到外面拉
    拉扯扯……在外面甲○○拉丙○○的頭髮，還有踢丙○○下
    體，因為甲○○有欠丙○○的錢，也確實有跟他借錢，當天
    我們是去喝酒，也有順便跟她要錢，希望能跟她和解，因此
    發生衝突。」、「（問：丙○○的手腕傷勢何來？）甲○○
    咬藍的手，我有看到……」（見本院99年3 月18日審判筆錄
    ）等情，互核相符，足認被告確有徒手拉扯告訴人頭髮、咬
    其手腕及以腳踢其下體（未成傷）之行為；被告僅坦承推開
    告訴人、與之拉扯，否認上開舉動，無非避重就輕之詞，不
    足為據。而告訴人因遭被告攻擊，受有左手、左胸、臉部擦
    傷之傷害，亦有臺北縣立醫院驗傷診斷書1 件附卷可資佐證
    ；被告傷害犯行，堪予認定。
  (三)證人乙○○於本院審理時復具結證稱：「（被告問：我是否
    自己先出去，你們二人才追出來？）對，甲○○先出去，之
    後我與藍才追出去。因為甲○○要跑，要攔車要走，所以我
    與藍追出去，因為甲○○欠告訴人藍錢，但是甲○○不處理
    。追出去時有拉扯……丙○○有拉住甲○○，因為要把錢講
    清楚，丙○○拉甲○○的手一陣子，放手之後，甲○○就抓
    丙○○頭髮、踢下體，丙○○痛就放手。」、「（被告問：
    ……丙○○有無拉我的手不讓我走？）有，但是這是有原因
    的。」、「（問：丙○○拉甲○○手與甲○○攻擊丙○○是
    否是同一時間？）對。」、「（問：甲○○是否因為被抓住
    想要走，所以才攻擊丙○○？）對。」、「（問：放手後李
    有無繼續攻擊藍？）沒有。」等語（見本院前揭審判筆錄）
    ；衡諸證人乙○○與告訴人為鄰居、朋友關係，非無情誼，
    於接受交互詰問過程，對被告拒不處理債務問題，多所質疑
    ，顯無飾詞迴護被告之可能。則依證人乙○○所述情節，被
    告係在工作場所遇告訴人催討債務，因雙方認知不同，互有
    爭執，正欲離去之際，遭告訴人以強拉方式攔阻，其人身自
    由所受不法侵害業已發生並在繼續中，被告為防衛本人身體
    、自由法益，攻擊侵害者即告訴人，而為傷害之行為，應屬
    正當防衛行為無疑。
  (四)次以，正當防衛行為之必要性，固要求防衛者應於數同樣有
    效之防衛措施中，擇其可能造成損害程度最小之手段，然亦
    不得課予防衛者必須採取不保證有效之防衛行為之義務，蓋
    防衛者既受他人不法侵害，本無承擔因防衛不足致法益遭受
    損害之風險。參酌本案發生時間係在深夜凌晨時分，現場除
    被告與告訴人外，僅有藍寶石卡拉OK店方人員與乙○○，其
    中乙○○為與告訴人同行之友，其他店員本其商業立場，莫
    不與儘消費者為善，告訴人以催討債務為由，強將被告留在
    現場，實難期被告可獲得他人立即、有效之協助。況被告為
    一介女子，遭成年男性之告訴人強拉，在無任何工具可得使
    用之情況下，徒手反擊，致告訴人受有臉部1 公分、0.5 公
    分及左胸1 公分×0.5 公分、左手3 公分×2 公分之擦傷，
    所肇傷勢至微，與被告遭受之不法侵害相較，難認有逾必要
    程度之情，其防衛行為自無過當可言。
  (五)從而，被告雖有傷害告訴人身體之行為，然其行為合於正當
    防衛之要件，亦無防衛過當之情事，甚為明確。
四、綜上，被告之傷害行為，係對於告訴人現實不法之持續侵害
    ，為防衛自己身體、自由法益，所採取必要之防衛行為，依
    刑法第23條前段規定，應屬不罰。揆諸首揭法條規定，應為
    被告無罪判決之諭知，以昭審慎。
據上論斷，應依刑事訴訟法第301 條第1 項，判決如主文。
本案經檢察官鄭淑壬到庭執行職務。
中    華    民    國    99    年    5     月    13    日
                  刑事第二十庭  法  官  廖怡貞
以上正本證明與原本無異。
如不服本判決應於收受判決後10日內向本院提出上訴書狀，並
應敘述具體理由。其未敘述上訴理由者，應於上訴期間屆滿後
20日內向本院補提理由書（均須按他造當事人之人數附繕本）
「切勿逕送上級法院」。
                                書記官  林惠齡
中    華    民    國    99    年    5     月    13    日

司法院資訊處製作；財團法人民間司法改革基金會備份。
